ACORDAO-COMPLETO-2540875

ACÓRDÃO 3423/2022 ATA 23/2022 - SEGUNDA CÂMARA

VISTOS, relatados e discutidos estes autos em que se aprecia ato de aposentadoria da Sra. Angela Maria de Abreu Rocha no cargo de Técnico Judiciário do Tribunal Regional Federal da 1ª Região - TRF/1ª Região.
ACORDAM os Ministros do Tribunal de Contas da União, reunidos em Sessão Extraordinária da 2ª Câmara, ante as razões expostas pelo Relator, e com fulcro nos incisos III e IX do art. 71 da Constituição Federal e nos arts. 1º, inciso V, e 39, inciso II, da Lei 8.443/1992 c/c o art. 259, inciso II, do Regimento Interno/TCU, em:
9.1. considerar ilegal a concessão de aposentadoria em favor da Sra. Angela Maria de Abreu Rocha, negando registro ao correspondente ato;
9.2. dispensar o ressarcimento das quantias indevidamente recebidas de boa-fé pela interessada, consoante o disposto no Enunciado 106 da Súmula da Jurisprudência do TCU;
9.3. determinar ao Tribunal Regional Federal da 1ª Região que, no prazo de 15 (quinze) dias a contar da ciência deste Acórdão, adote as seguintes providências:
9.3.1. retifique as parcelas de "quintos/décimos" incorporadas pela Sra. Angela Maria de Abreu Rocha, abstendo-se de realizar pagamentos decorrentes do ato de aposentadoria nos exatos moldes em que ora impugnado, sujeitando-se a autoridade administrativa omissa à responsabilidade solidária, nos termos do art. 262, caput, do Regimento Interno/TCU;
9.3.2. dê ciência do inteiro teor desta Deliberação à interessada, alertando-a de que o efeito suspensivo proveniente da interposição de possíveis recursos perante o TCU não a exime da devolução dos valores percebidos indevidamente após a respectiva notificação, caso os recursos não sejam providos, encaminhando a este Tribunal, no prazo de 30 (trinta) dias, comprovante da referida ciência;
9.3.3. emita novo ato de aposentadoria, livre da irregularidade ora apontada, disponibilizando-o a este Tribunal, por meio do Sistema e-Pessoal, nos termos da IN/TCU 78/2018; e
9.4. dar ciência deste Acórdão, bem como do Relatório e da Proposta de Deliberação que o fundamentam, à Sefip, para que promova aprimoramentos em suas análises em matéria de "quintos", bem como à Secretaria-Geral de Controle Externo - Segecex, para as providências que considerar pertinentes.

Ato de aposentadoria da Sra. Angela Maria de Abreu Rocha no cargo de Técnico Judiciário do Tribunal Regional Federal da 1ª Região  TRF/1ª Região.

Segunda Câmara

3. Interessada: Angela Maria de Abreu Rocha (XXX.680.201-XX).

13.1. Ministros presentes: Bruno Dantas (Presidente), Aroldo Cedraz e Antonio Anastasia.
13.2. Ministro-Substituto convocado: Marcos Bemquerer Costa (Relator).
13.3. Ministro-Substituto presente: André Luís de Carvalho.

MARCOS BEMQUERER

Adoto como Relatório, com pequenos ajustes de forma, a primeira instrução lavrada no âmbito da Secretaria de Fiscalização de Integridade de Atos e Pagamentos de Pessoal e de Benefícios Sociais - Sefip (peça 5) , abaixo transcrita: 
"Trata-se de ato de aposentadoria, submetido, para fins de registro, à apreciação do Tribunal de Contas da União (TCU) , de acordo com o art. 71, inciso III, da Constituição Federal.  O ato foi cadastrado e disponibilizado ao TCU por intermédio do Sistema e-Pessoal, na forma dos arts. 2º e 4º da Instrução Normativa TCU 78/2018.
O ato desse processo pertence às seguintes unidades:
Unidade emissora: Tribunal Regional Federal da 1ª Região.
Unidade cadastradora:  Tribunal Regional Federal da 1ª Região.
Subunidade cadastradora: TRF1 - SECGP - DILEP.
EXAME TÉCNICO
Procedimentos aplicados
Os procedimentos para exame, apreciação e registro de atos de pessoal encontram-se estabelecidos na Instrução Normativa TCU 78/2018 e na Resolução TCU 206/2007. Essas normas dispõem que os atos de pessoal disponibilizados por meio do e-Pessoal devem ser submetidos previamente a críticas automatizadas, com base em parâmetros predefinidos.
As críticas das informações cadastradas na etapa de coleta do ato foram elaboradas e validadas levando-se em conta as peculiaridades de cada ato. Os itens verificados nessa etapa são inerentes a dados cadastrais, fundamentos legais, mapa de tempo, ficha financeira, assim como eventuais ocorrências de acumulação. Trata-se de verificações abrangentes, minuciosas e precisas e sem a necessidade de ação humana e, portanto, menos suscetíveis a falhas. As críticas aplicadas estão discriminadas no sistema, no Menu e-Pessoal, opção 'Crítica', que podem ser acessadas mediante concessão de perfil específico a servidores do TCU responsáveis pela análise.
Além das críticas automatizadas, há verificação humana adicional no caso de haver alertas do sistema ou informações não formatadas, como esclarecimentos do gestor ou do controle interno.  
As críticas também consideram os registros do Sistema Integrado de Administração de Recursos Humanos (Siape) . O Siape disponibiliza informações atualizadas sobre as parcelas que integram os proventos, diferentemente, portanto, do e-Pessoal, que informa as parcelas no momento do registro do ato. 
Essa confrontação com o Siape fornece uma visão atual e verdadeira da situação, o que permite descaracterizar irregularidades e inconsistências que, embora constantes do e-Pessoal, já foram corrigidas.
As verificações detectadas no ato encontram-se discriminadas na aba de pendências do ato no sistema e-Pessoal, bem como no espelho do ato contemplado por esta instrução.
Exame das Constatações
Ato: 29061/2020 - Inicial - Interessada: ANGELA MARIA DE ABREU ROCHA - CPF: XXX.680.201-XX
Parecer do Controle Interno: considerar o ato legal.
Constatação e análise: 
1.1.1. Houve o registro de pelo menos uma rubrica com 'Denominação para análise pelo TCU = Vantagem de caráter pessoal (116034 - VANT. PES. (INC.FC 04) LEI 9527/97 (Vantagem de caráter pessoal - Incorporação de quintos/décimos de função) - R$ 2.984,45) .
Justificativa do Gestor de Pessoal: não há. Verificação efetuada no âmbito do TCU.
Análise do Controle Interno:  não há. Verificação efetuada no âmbito do TCU.
Análise da Equipe Técnica: ilegal
É ilegal a concessão da vantagem de quintos/décimos sem que haja tempo de exercício de função suficiente para a parcela deferida.
O quadro resumo de ocorrências e, quando for o caso, o detalhamento da norma legal e da jurisprudência para a inconsistência acima elencada encontra-se no anexo II dessa instrução. 
Encaminhamento do ato: 
Considerar ILEGAL e recusar registro do ato de aposentadoria de ANGELA MARIA DE ABREU ROCHA do quadro de pessoal do Tribunal Regional Federal da 1ª Região, com base nos arts. 71, inciso III, da Constituição Federal, 1º, inciso V, e 39, inciso II, da Lei 8.443/1992 e 260, § 1º, do Regimento Interno/TCU. 
Com fulcro no art. 262, caput, do Regimento Interno deste Tribunal, determinar ao Tribunal Regional Federal da 1ª Região que: 
dê ciência, no prazo de quinze dias, contados da notificação, do inteiro teor desta deliberação que vier a ser adotada à interessada, alertando-a de que o efeito suspensivo proveniente da interposição de eventuais recursos junto ao TCU não a exime da devolução dos valores percebidos indevidamente, caso o recurso não seja provido.
promova a exclusão, no prazo 15 (quinze) dias, contados a partir da ciência desta deliberação, sujeitando-se a autoridade administrativa omissa à responsabilidade solidária, da rubrica apontada em face de manifesta ilegalidade, uma vez que o seu pagamento não encontra respaldo na jurisprudência deste Tribunal.
emita novo ato, livre da irregularidade ora apontada, em substituição ao ato de Aposentadoria de ANGELA MARIA DE ABREU ROCHA, submetendo-o à nova apreciação por este Tribunal, na forma do artigo 260, caput, também do Regimento Interno/TCU.
no prazo de trinta dias, contados da ciência da decisão, envie a este Tribunal documentos comprobatórios de que a interessada cujo ato foi impugnado está ciente do julgamento deste Tribunal.
dispense a devolução dos valores indevidamente recebidos de boa-fé até a data da ciência do Tribunal Regional Federal da 1ª Região, do acórdão que vier a ser proferido, com base no Enunciado 106 da Súmula da Jurisprudência do TCU."
2.	Ao considerar ilegal o presente ato por conter a concessão de "quintos" sem tempo de exercício suficiente, a instrução inicial também remete a explicação da ilegalidade constante do Anexo II, a qual faz um histórico acerca do tema, abordando toda a evolução legislativa e jurisprudencial, especialmente em relação ao tempo de função exercido entre 8/4/1998 a 4/9/2001, bem como à posição do Supremo Tribunal Federal sobre a legalidade das parcelas baseadas em decisões transitadas em julgado e não transitadas em julgado. 
3.	A proposta final da Sefip foi no sentido da ilegalidade do ato, exclusão da parcela dos "quintos", emissão de novo ato sem a vantagem de "quintos" e dispensa da devolução dos valores percebidos indevidamente (peças 6 e 7) , tendo contado com a concordância do representante do Ministério Público junto ao TCU, Procurador Júlio Marcelo de Oliveira (peça 8) .
4.	Ingressando os autos em meu gabinete, proferi Despacho determinando o retorno do feito à Unidade Técnica, pois a instrução se limitava a impugnar a parcela de quintos percebidos pela interessada, sem detalhar se tal impugnação seria total ou parcial. Demais disso, não havia maiores considerações sobre o que consistiria a falta de tempo de exercício de função suficiente para a parcela deferida, especialmente porque a fundamentação do Anexo II não diz respeito ao caso em tela e, ainda, ao se observar que a Interessada exerceu 3 anos, 1 mês e 10 dias de FC-04 e 1 ano, 11 meses e 15 dias de FC-03, totalizando mais de 5 anos de exercício de função, tempo esse suficiente para a incorporação de, ao menos, 6/10 de FC-04 e 4/10 de FC-03, nos termos da Lei 8112/1990 (peça 8) .
5.	Retornando o feito nesta oportunidade, a Sefip se limita a reconhecer que seria, sim, possível a incorporação de 3/5 da FC-4 e 2/5 da FC-3, conforme critérios da Lei 8.911/1994, mas não os 5/5 da FC-4, como constante do ato, ante a falta de tempo suficiente para tanto, daí a ilegalidade da concessão (peça 11) .
6.	Diante desse esclarecimento, a Sefip mantém a proposta de ilegalidade do ato e negativa do seu correspondente registro, porém, agora sugere a expedição de determinação ao TRF - 1ª Região no sentido de que retifique as parcelas de quintos/décimos incorporadas, no prazo 15 (quinze) dias, contados a partir da ciência desta deliberação, sujeitando-se a autoridade administrativa omissa à responsabilidade solidária, diferentemente de seu encaminhamento anterior, no qual simplesmente sugeria a exclusão integral da rubrica considerada ilegal (quintos) , sem qualquer menção à possibilidade de percepção de quintos em moldes distintos daquele concedidos no ato inicial de aposentadoria (peças 11 e 12) .
7.	O MP/TCU novamente aquiesce à proposta supra (peça 13) .
	É o Relatório.

não há

Procurador Júlio Marcelo de Oliveira.

PESSOAL. APOSENTADORIA. PAGAMENTO DA VANTAGEM DE "QUINTOS". TEMPO INSUFICIENTE EM FUNÇÃO DE CONFIANÇA PARA DIREITO À VANTAGEM. ILEGALIDADE DO ATO. RECUSA DO CORRESPONDENTE REGISTRO. DETERMINAÇÕES.

APOSENTADORIA (APOS)

Secretaria de Fiscalização de Integridade de Atos e Pagamentos de Pessoal e de Benefícios Sociais (Sefip).

Trago à apreciação deste Colegiado o ato de aposentadoria da Sra. Angela Maria de Abreu Rocha no cargo de Técnico Judiciário do Tribunal Regional Federal da 1ª Região - TRF/1ª Região.  
2.	Conforme visto no Relatório precedente, a irregularidade constante do ato de aposentação da interessada é bastante singela, concernente à concessão de "quintos" com base em função comissionada para a qual ela não cumpriu o tempo de exercício necessário a sua incorporação na integralidade.
3.	Esse tempo insuficiente para a concessão dos 5/5 de FC-4 mencionado pela Secretaria de Fiscalização de Integridade de Atos e Pagamentos de Pessoal e de Benefícios Sociais - Sefip, contudo, não resulta na falta de direito total à percepção do benefício "quintos" por parte da interessada, mas tão somente a necessidade de sua readequação aos respectivos tempos de funções por ela exercidas, como observei no Despacho à peça 8.
4.	Com efeito, o ato inicial contém a parcela "5/5 de FC-4", ao passo que a Sra. Angela Maria de Abreu Rocha exerceu 3 anos, 1 mês e 10 dias de FC-04 e 1 ano, 11 meses e 15 dias de FC-03, totalizando mais de 5 anos de exercício de função, lapso temporal esse insuficiente para a incorporação dos 5/5 de FC-4, muito embora autorizador da concessão de 3/5 de FC-4 e 2/5 de FC-3, consoante critérios da Lei 8.911/1994.
5.	Nesse contexto, cabe considerar ilegal a presente concessão e negar registro ao correspondente ato, sem prejuízo de determinar ao órgão de origem que emita outro ato, retificando as parcelas de quintos/décimos incorporadas, para adequá-las ao efetivo tempo de exercício de funções por parte da Sra. Angela Maria de Abreu Rocha e aos critérios de incorporação estabelecidos na Lei 8.911/1994, conforme explicitado acima.
6.	Outrossim, deve-se dispensar o ressarcimento das quantias indevidamente recebidas de boa-fé pela interessada, nos termos do Enunciado 106 da Súmula de Jurisprudência do TCU, bem como emitir as demais determinações de praxe.
7.	Pertinente, ainda, determinar ao órgão de origem que comunique a interessada sobre a deliberação do Tribunal, alertando-a de que o efeito suspensivo proveniente da interposição de eventuais recursos não a exime da devolução dos valores percebidos indevidamente após a notificação, caso esses não sejam providos. Após, devem ser remetidos ao Tribunal documentos comprobatórios de que a inativa foi cientificada da deliberação desta Corte.
8.	Ademais, esclareço que o ato em questão deu entrada nesta Corte de Contas em 2020 (peça 3, p. 1) , não se aplicando a sistemática de "registro tácito" pelo decurso de mais de cinco anos definida no Acórdão 122/2021-TCU-Plenário (rel. min. Walton Alencar Rodrigues) , em atenção ao que foi decidido pelo STF no RE 636.553.
9.	Por fim, do exame do presente ato verifica-se que a Sefip vem tratando dos processos contendo quaisquer irregularidades concernentes a "quintos" sem o devido cuidado de separar aquelas situações em que a parcela é totalmente indevida, e por isso deve ser excluída permanentemente do ato, daquelas outras, como a presente, em que a concessão dos "quintos" é um direito da interessada, podendo ser emitido novo ato com a sua presença, conquanto de forma diversa daquela inicialmente concedida. Diante de situações dessa natureza, entendo que cabe ao TCU, e consequentemente as suas unidades técnicas, analisar e identificar, desde logo, com minúcia, no que consiste a ilegalidade e apontar o remédio para corrigi-la, de modo a evitar a emissão de novos atos ilegais, em um "jogo de erros e acertos" com o jurisdicionado.
10.	Demais disso, a instrução também remete a uma explicação genérica sobre o tema "quintos", constante do seu Anexo II, sem que o conteúdo desse texto tenha qualquer relação com a irregularidade identificada no processo de concessão, o que demonstra uma falta de aderência da instrução, nesse aspecto, com os fatos dos autos.
11.	Desse modo, considerando a recorrência de situações dessa natureza em processos de pessoal, julgo pertinente dar ciência do Acórdão que vier a ser adotado, bem como do Relatório e da Proposta de Deliberação que o fundamentam, à Sefip, para que promova aprimoramentos em suas análises em matéria de "quintos", bem como à Secretaria-Geral de Controle Externo - Segecex, para as providências que considerar pertinentes.
	Ante o exposto, voto por que seja adotada a deliberação que ora submeto a este Colegiado.
TCU, Sala das Sessões, em 12 de julho de 2022.
MARCOS BEMQUERER COSTA 
Relator